【裁判字號】    88,上訴,1756
【裁判日期】    890525
【裁判案由】    偽造文書
【裁判全文】
臺灣高等法院臺南分院刑事判決          八十八年度上訴字第一七五六號   Ｃ
      上  訴  人
      即  被  告  乙  ○  ○
右上訴人因偽造文書案件，不服臺灣台南地方法院八十八年度訴字第九二0號中華民
國八十八年十月十四日第一審判決 (起訴案號：臺灣台南地方法院檢察署八十八年度
偵字第五六八九號)，提起上訴，本院判決如左：
      主      文
原判決撤銷。
乙○○連續行使偽造私文書，足以生損害於他人，處有期徒刑肆月。
偽造之「甲○○」印章壹顆、新光人壽保險股份有限公司中華民國八十五年三月二十
七日保險單補發更換印鑑申請書上之「要保人」及「被保險人」欄內偽造之『甲○○
』署押貳枚及印文肆枚、新光人壽保險股份有限公司借號0000000號保險單貸
款借據上之借款人、同意人及貸款收訖欄內偽造之「甲○○」署押及印文各參枚均沒
收。
      事      實
一、乙○○於民國 (下同）八十四年間，曾因犯偽造文書罪，經臺灣台南地方法院判
    處有期徒刑八月，後分經本院及最高法院駁回上訴，於八十五年二月十四日確定
    （嗣於八十六年三月七日執行完畢，未構成累犯），猶不知悔改，明知其妻甲○○名義之保險單並未遺失，竟於八十五年三月二十七日（起訴書誤載為八十五年
    四月二十六日），在新光人壽保險股份有限公司（下稱新光人壽）八十五年三月
    二十七日保險單補發更換印鑑申請書上之「要保人」及「被保險人」欄內，冒用
    其妻甲○○之名義，偽簽『甲○○』之署名二枚，並偽造「甲○○」印章一顆，
    利用不知情之新光人壽區主任丙○○（另為不起訴處分）蓋用前揭偽刻「甲○○
    」印文於前開申請書之要保人及被保險人欄內，偽造「甲○○」之印文四枚，偽
    造「甲○○」之名義保險單補發更換印鑑申請書，並持以向新光人壽行使，獲准
    變更甲○○ＳＡ六八六一八九號保單上要保人及被保險人之印鑑並補發保單，而
    足生損害於甲○○及新光人壽。乙○○基於偽造文書之概括犯意，復於同年四月
    三十日，再度於新光人壽借據0000000號保險單貸款借據上之借款人、同
    意人及貸款收訖欄內，冒用甲○○之名義，偽造「甲○○」之署名三枚，並利用
    不知情之丙○○蓋用前開偽刻「甲○○」印文三枚，進而偽造上揭具有私文書性
    質之借據，連同甲○○前開補發之ＳＡ六八六一八九號之保單，持向新光人壽行
    使，向新光人壽冒貸新台幣(下同)十一萬七千元，足生損害於甲○○及新光人壽
    。八十八年三月初，甲○○欲辦理保單借款時，始發現上情。
二、案經甲○○訴請臺灣臺南地方法院檢察署檢察官偵查起訴。
      理      由
一、訊據被告乙○○對於前揭時地偽簽告訴人「甲○○」之姓名，及偽刻「甲○○」
    之印章，並委由丙○○蓋用偽刻「甲○○」印文於前開變更印鑑申請書及貸款借
    據上等事實供承不諱，惟矢口否認有行使偽造私文書之犯行，辯稱：伊變更告訴
    人甲○○保單上之印鑑，及以告訴人之保單貸款等事宜，事先均經過告訴人之同
    意；伊於八十五年三、四月間去探監時，即曾向告訴人說要用渠等夫妻及兒子等
    三人之保單向保險公司借款，以償還渠等先前因案聘請律師之費用云云。
二、經查：被告未經告訴人同意即私自偽刻告訴人印章及偽造告訴人署押之犯罪事實
    ，迭據告訴人甲○○於偵審中指訴歷歷，並有新光人壽八十五年三月二十七日保
    險單補發更換印鑑申請書上之要保人及被保險人欄內，被告所偽簽之「甲○○」
    署名二枚及偽造之印文各四枚，和借號0000000號保險單貸款借據上之借
    款人、同意人及收訖欄內，被告偽簽之「甲○○」署押及偽造之印文各三枚在卷
    足參，核與證人即新光人壽區主任丙○○亦於偵審中證稱：上開申請書及借據上
    「甲○○」之署名，係被告所簽寫，印章係被告所刻，由伊蓋用等語相符，事證
    至為明確。
三、被告雖否認有偽刻印章及偽造署押之行為，並辯稱事先曾經取得告訴人同意云云
    。但查：
(一)被告於原審法院審理時雖先辯稱：「：：我是在我申請印鑑變更後的前幾天，他
    （指告訴人）同意我拿去借的，應是在八十五年四月二十幾日。」等語（原審八
    十八年九月九日訊問筆錄），嗣經原審法院提示上開更換印鑑申請書時，被告因
    見該申請書上之日期係八十五年三月二十七日，旋即改口辯稱：「我簽的申請書
    上是八十五年三月二十七日申請變更的，告訴人應是在八十五年三月二十幾日同
    意的：」等情（同上開筆錄參照），顯見被告所辯告訴人同意之時間，前後不符
    。
(二)原審法院函詢臺灣臺南監獄有關告訴人服刑期間會客情形之結果，得知在八十五
    年三月二十七日前，被告最近一次至該監獄探視告訴人，時間係在八十五年三月
    十一日，此有臺灣臺南監獄受刑人接見記錄表一份附卷可稽，足見被告實際上並
    未於八十五年三月二十七日前之三月二十幾日，前往探視告訴人，是被告所辯伊
    曾就本件保單貸款事宜，於前往監獄探視時，曾與告訴人商討，並獲有告訴人之
    同意等情，應非實在。
(三)被告雖辯稱「借款所得金額係供繳納保費及支付律師費」云云，但查被告於八十
    五年四月三十日，以告訴人之保單質借款項，而同年度告訴人之保費仍係自動墊
    繳，並非被告代為繳納，此亦有墊繳記錄查詢表一份在卷可考，足見被告並無以
    上開貸得款項繳納告訴人之保費至明。又證人傅治群 (告訴人娘家人）於偵查中
    證稱：「：：：律師費一個六萬，一個八萬，是我們（指告訴人娘家）繳的：：
    ：」（八十八年五月十八日偵訊筆錄參照）；另證人李何研於偵查中亦結證稱：
    「高雄律師費分別繳了六萬元及八萬元，亦係渠等所繳」等情（同前開筆錄參照
    ），並提出律師費用收據一張資為佐證，參以告訴人係於八十四年間犯罪，於八
    十五年一月八日即判決確定，並入監服刑，是告訴人與被告因前案而需聘請律師
    ，應在告訴人獄之前，且被告亦供承：「律師費用均係事先支付」等語，顯見被
    告所辯「貸款所得一部分繳給張文嘉律師八萬元，及高雄律師費五萬元」等語，
    亦非實情，不足採信。
(四)再者，本件被告申請變更告訴人保單之印鑑及以告訴人保單質借告訴人之際，告
    訴人雖尚在獄中服刑，惟告訴人自承身分證及印鑑仍由告訴人本人保管中，苟被
    告前往探視告訴人時，告訴人如已同意被告以其保單變更印鑑後而質借，衡情告
    訴人亦應會將身分證等證明文件交予被告，以供被告證明前揭事宜業經其同意之
    佐憑，以利被告申請貸款，應無僅以口頭同意，即任由被告處置之理。，
(五)至於與被告一同前往監獄探視告訴人之證人鄒古龍金，於原審法院審理時證稱：
    「伊與被告同去探視告訴人當時，曾聽到被告講到債務問題，及保險費沒繳和用
    保險借錢之事宜」等語（原審法院八十八年九月三十日訊問筆錄），惟證人同時
    證稱「會面時係隔著玻璃窗口，被告和告訴人通話時，伊僅能聽到被告講話，告
    訴人所講的則聽不到，而被告提及上開事宜時，伊因聽不見告訴人說話，所以並
    不知告訴人有無同意等情」（同前揭筆錄參照），證人鄒古龍金既無親自聽聞，
    上開證言亦難採為告訴人同意之證明。
四、核被告乙○○所為，係犯刑法第二百十六條、第二百十條行使偽造私文書罪。而
    其利用不知情之新光人壽區主任丙○○蓋用被告偽造之「甲○○」印章於申請書
    及借據上，偽造「甲○○」之印文，係屬間接正犯。又被告偽造印章之行為，乃
    偽造私文書之部分行為，而其嗣後偽造印文及偽造署押之行為，為偽造私文書之
    階段行為，又其偽造私文書復持以行使，其偽造私文書之低度行為，復為高度之
    行使偽造私文行為所吸收，爰均不另論罪。被告先後二次行使偽造文書之犯行，
    時間緊接，犯罪構成要件相同，顯係基於概括犯意反覆為之，為連續犯，應依刑
    法第五十六條之規定，以一罪論，並加重其刑，公訴人未論以連續犯，容有未洽
    。原審予以論科刑，固非無見，惟「甲○○」印章乙枚係被告所偽刻，此經證人
    丙○○於本院調查時結證在卷 (八十九年一月十四日調查筆錄），原審認定係丙○○所偽刻，顯有違誤；又新光人壽保險股份有限公司中華民國八十五年三月二
    十七日保險單補發更換印鑑申請書上之要保人及被保險人欄內偽造之「甲○○」
    署押僅有貳枚，原審認定為參枚，並予沒收，亦有未洽，被告上訴意旨否認犯罪
    雖無理由，惟原判決既有可議，自應由本院將原判決撤銷改判，爰審酌被告犯罪
    之動機、目的、手段、其生活狀況、品行、知識程度、犯罪所生之損害，及本件
    案發當時，被告與告訴人仍係夫妻關係，冒用告訴人之名義，偽造申請書及借據
    ，用以質借款項，雖有不當，惟告訴人嗣後已原諒被告上開犯行 (此有告訴人信
    函在卷足憑）等一切情狀，量處被告有期徒刑四月，以資懲儆。被告偽刻之「甲○○」印章一顆，雖未扣案，然無積極證據證明業已滅失，而該印章與新光人壽
    八十五年三月二十七日保險單補發更換印鑑申請書上之要保人及被保險人欄內，
    被告偽簽之「甲○○」署名二枚及偽造之印文各四枚，和借號0000000號
    保險單貸款借據上之借款人、同意人及收訖欄內，被告偽簽之「甲○○」署押及
    偽造之印文各三枚，係分屬偽造之印章、署押及印文，均依刑法第二百十九條之
    規定，宣告沒收。
據上論結，應依刑事訴訟法第三百六十九條第一項前段、第三百六十四條、第二百九
十九條第一項前段、刑法第五十六條、第二百十條、第二百十六條、第二百十九條，
判決如主文。
本案經檢察官羅清溪到庭執行職務。
中    華    民    國      八十九      年      五      月      二十五    日
                                  臺灣高等法院臺南分院刑事第五庭
                                      審判長法官  曾    平    杉
                        法官  李    文    福
                                            法官  蔡    長    林
右正本證明與原本無異。
如不服本判決，應於判決送達後十日內向本院提出上訴狀，其未敘述理由者並應於提
出上訴狀後十日內向本院補提理由書（應附繕本)。
                                      法院書記官  胖    惠    墀
中    華    民    國      八十九      年      五      月      二十六    日


司法院資訊處製作；財團法人民間司法改革基金會備份。
